臺灣高等法院刑事判決 　　　　　 　94年度上易字第19號
上　訴　人　臺灣臺北地方法院檢察署檢察官
上　訴　人
即　被　告　乙○○
選任辯護人　廖修三律師
　　　　　　葉繼學律師
上　訴　人
即　被　告　己○○
選任辯護人　陳文元律師
被　　　告　甲○○
　　　　　　　　　　樓
上列上訴人等因被告等詐欺案件，不服臺灣臺北地方法院92年度
易字第1905號，中華民國93年12月7日第一審判決（起訴案號：
臺灣臺北地方法院檢察署91年度偵字第22550號），提起上訴，
本院判決如下：
    主  文
原判決關於乙○○、己○○部分撤銷。
乙○○、己○○均無罪。
其他上訴駁回。
    理  由
一、公訴意旨略以：被告甲○○、乙○○、己○○分別為郁齊有
    限公司（下稱郁齊公司）之負責人、總經理、副理，因郁齊
    公司自民國86年3月24日起，與告訴人即美商花旗銀行股份
    有限公司臺北分公司（下稱花旗銀行臺北分行）簽訂「銀行
    往來總約定書」、「信用狀總約定書」，經三年間之交易，
    花旗銀行臺北分行認定郁齊公司為無不良紀錄之客戶，信賴
    郁齊公司之信用，即使押匯文件略有瑕疵，仍會暫准其融通
    ，使有機會補正，俾便客戶之資金週轉。詎其三人竟共同意
    圖為自己不法之所有，基於概括之犯意，明知89年間，香港
    Full Most Investment Limited（下稱Full Most公司）向
    郁齊公司購買成衣，約定以信用狀為付款方式，Full Most
    公司委請花旗銀行香港分行於89年11月22日簽發信用狀，指
    定郁齊公司為受益人，金額為美金十六萬二千九百六十元，
    該信用狀號碼為0000000000號，該信用狀第45A條指明訂單
    號碼為VNF1176ONLY，且該信用狀第46A條指定郁齊公司須提
    出發票正本二件、包裝清單二件、產地證明影本一件
    、紡織品配額支出證明影本一件、紡織品出口執照影本
    一件、載貨證券、由Full Most公司簽發之檢驗證明、
    受益人聲明收受前揭至項文件正本及之三份之一份
    文件交付Air Market Express Ltd.之聲明等文件，由被告
    甲○○、乙○○指示被告己○○，於如附表所示之時間，提
    出前開信用狀，填寫出口押匯/貼現申請書，並重複附以如
    附表所示之文件，然未附以前開合於信用狀指定之文件，向
    花旗銀行臺北分行申請押匯，因花旗銀行臺北分行之職員僅
    審查文件之有無，因而陷於錯誤，准予授信。嗣同年12月18
    日，花旗銀行臺北分行收到花旗銀行香港分行之退件拒付通
    知後，陸續以電話通知被告甲○○、乙○○、己○○應補正
    資料，其三人均置之不理，始知受騙，然業已押匯得逞高達
    美金五十七萬九千二百五十六點二元，因認被告甲○○、乙○○、己○○三人均涉有刑法第339條第1項詐欺取財罪嫌。
二、按犯罪事實應依證據認定之，無證據不得認定犯罪事實；不
    能證明被告犯罪者，應諭知無罪之判決，刑事訴訟法第154
    條第2項、第301條第1項定有明文。又刑事訴訟法上所謂認
    定犯罪事實之證據，係指足以認定被告確有犯罪行為之積極
    證據而言，該項證據自須適合於被告犯罪事實之認定，始得
    採為斷罪資料；如未能發現相當證據，或證據不足以證明，
    自不能以推測或擬制之方法，以為裁判之基礎。又事實之認
    定應憑證據，如未能發現相當證據，或證據不足以證明，自
    不能以推測或擬制之方法，為裁判基礎（最高法院40年台上
    字第86號判例參照）。再告訴人之告訴，本以使被告受刑事
    訴追為目的，故其陳述是否與事實相符，自應調查其他證據
    ，以資審認，苟其所為攻擊之詞，尚有瑕疵，則在此瑕疵未
    予究明以前，即不能遽採為斷罪之基礎（最高法院69年台上
    字第1531號判例參照）。
三、訊據被告甲○○、乙○○、己○○均堅決否認有何上開詐欺
    犯行，被告甲○○辯稱：其雖為郁齊公司的負責人，但僅出
    資及負責財務與行政，知道郁齊公司與花旗銀行有簽訂銀行
    往來總約定書、信用總約定書，信用狀上的簽名是其親筆所
    簽。但對於郁齊公司與Full Most之具體交易情況並不清楚
    ，最清楚的是乙○○，關於郁齊公司與花旗銀行每次聲請押
    匯之流程其也不清楚。其沒有就這些業務下指示給己○○，
    這些業務都是由乙○○指示己○○辦理。被告乙○○辯稱：
    郁齊公司與Full Most公司之出貨狀況一向正常，其並未參
    與押匯流程，亦未指示己○○重複押匯。且本件貨物均已出
    口，並無原審判決所認定未實際出貨之情事。被告己○○辯
    稱：其是郁齊公司之商業副理，整個押匯的送件與銀行之聯
    繫都是其承辦，但確未提供重複文件供押匯。其收到國外之
    文件後即彙總拿給老闆甲○○用印後送出，所提出之文件與
    檢察官起訴書附表所載之文件並不相同，此由花旗銀行人員
    核對押匯申請書上所為之記載即可看出。其所提出的是正確
    且應提的文件，並沒有詐欺，況所提出文件之細目亦非其決
    定等語。
四、經查：
（一）本件告訴人先後四次向檢察官及原審提出郁齊公司向該行
      申請押匯時所檢具之出口押匯/貼現申請書及附件影本（
      (1)91年4月12日告訴人具狀提出，見第22550號偵查卷(一)第
      77至166頁、第22550號偵查卷(二)第167至201頁、(2)告訴人
      93年6月9日提出，見原審卷第103至203頁、(3)檢察官93年
      7月3日補充理由書附件，見原審證物卷(一)、(4)告訴人93年
      10月5日提出，見原審證物卷(二)）。惟觀上開文件種類及
      數量，各次所提版本略有差異。而原本業已遺失，經告訴
      代理人何淑媛律師到庭陳述在卷（見原審卷第212頁）。
      雖證人即花旗銀行臺北分行進出口部門副總裁丙○○於原
      審93年10月5日證稱：「這四筆在押匯的過程因為當時有
      瑕疵，開狀銀行拒付後將全部的押匯文件原本退回花旗臺
      北分行，花旗臺北分行收到比對之後才發現郁齊公司重複
      押匯，並開始進行訴訟。正本因為銀行程序的關係，已經
      遺失，因為被告爭執他們不是拿這些文件去押匯，所以我
      們回想押匯當時將押匯文件轉給開狀銀行後，開狀銀行會
      將這些文件掃瞄存檔。因此花旗臺北分行要求香港分行調
      電腦存檔之郁齊公司的資料，就是今日提出的公證資料，
      這些香港分行提出的押匯資料與前次臺北分行提給檢察官
      以93年7月3日的補充理由書內容相符」（見原審卷第263
      頁）。然予以比對，二者附件略有不同，且所提附件與出
      口押匯/貼現申請書之記載亦有不一致，如：附表編號一
      之出口押匯/貼現申請書（即編號：0000000000號，押匯
      金額為91,268.64元之申請書，見原審證物卷(一)第1頁）上
      所記載之產地證明（CERT OF ORIGIN）為正本一張、受益
      人聲明（CTF）正本一張、空運提單（即AIRWAY BILL）則
      未記載有提出，但證物卷二所附之產地證明（見原審證物
      卷(二)第8、19頁）、受益人聲明（見原審證物卷(二)第10、1
      8頁）均為二式各一份、空運提單共三份（見原審證物卷
      (二)第13、14、22頁），並不相符。是上開附件是否符合郁
      齊公司所提出押匯之文件，已難遽予認定。
（二）本件公訴人起訴之事實，係因被告等以相同之文件重複押
      匯，然觀告訴人告訴之事實，其中附表編號五提出之文件
      ，並無任何與前面文件重複之情形，且所附郁齊公司發票
      亦為合於本件信用狀為訂單編號1176出貨給Full Most公
      司（見第22550號偵查卷(一)第74頁）。雖其他產地證明、
      包裝清單、配額證明、受益人證明、空運提單，依出口押
      匯/貼現申請書上之記載，均係提出影本（見原審證物卷
      (一)第89頁），而有瑕疵押匯之情形，惟確無重複押匯之情
      事，此部分亦據檢察官於原審當庭減縮編號五之事實（見
      原審卷第262頁反面），可見告訴人提出告訴主張之事實
      ，尚未可遽信真實。
（三）雖附表編號一至四，經證人即花旗銀行臺北分行承辦人員
      游君芳、徐蓉蓉、吳佩珊證述，並參照卷附出口押匯/貼
      現申請書之記載，郁齊公司申請押匯時所附文件有下列瑕
      疵：
    １編號一部分：
      證人游君芳證稱：共有六點不符合，(1)文件訂單號碼跟信
      用狀指定的訂單號碼不符合。(2)包裝清單為影本，但信用
      狀指定要正本。(3)發票金額與海關簽證金額不符合。(4)空
      運提單為影本，但信用狀規定要正本。(5)驗貨報告為影本
      ，但信用狀規定要正本。(6)信用狀規定裝運後15日內要向
      押匯銀行提示，本件裝運日為89年11月11日及11月16日，
      但是郁齊向押匯銀行提出日為89年12月7日。客戶是不能
      重複申請押匯，審查當時並未發現重複押匯。又本件信用
      狀記載之空運目的地是美國，但告訴人提出之空運目的地
      提單分別為美國及澳洲雪梨（見原審證物卷(一)第25、26頁
      各一份、原審證物卷(二)第13、14頁澳洲二份、第22頁美國
      一份），其未在出口押匯/貼現申請書註記，不確定當時
      是否有檢查到此點不符，還是本次告訴人提出之文件有錯
      置之情形（見原審卷第267頁至第268頁反面）。
    ２編號二及編號三部分：
      證人徐蓉蓉證稱：編號二經檢查結果為：(1)發票上的訂單
      號碼與信用狀指定的訂單號碼不符。(2)提單上記載起運港
      跟信用狀不符合。(3)信用狀指定的收貨人跟提單上記載的
      收貨人不符合。(4)運費不符合，空運單的運費是預付與信
      用狀上規定不符。(5)空運提單提示是影本，但信用狀規定
      要正本。(6)受益人證明的內容跟信用狀的內容不符。產地
      證明與驗貨報告有可能可以重複申請押匯。如其知道有重
      複押匯之情形，於職掌內不會准許（見原審卷第272至274
      頁）。編號三：(1)信用狀超押。(2)訂單號碼與信用狀上不
      符合。(3)空運提單為影本，但是信用狀指定為正本。(4)提
      單上的起運港與信用狀規定不符合。(5)提單上的收貨人與
      信用狀規定不符合。訂單號碼、提單上受貨人不符，亦屬
      可瑕疵押匯之情形，在國際貿易上常發生（見原審卷第27
      4頁反面、第278頁）。
    ３編號四部分：
      證人吳佩珊證稱：此次文件之瑕疵包括：(1)信用狀晚提示
      。(2)信用狀超押。(3)空運提單為影本，但信用狀要求要正
      本。(4)空運提單總重量與包裝清單總重量不符。(5)發票上
      的買受人姓名與信用狀上的開狀申請人不符。(6)商品貨號
      不是信用狀上規定的貨號。(7)海關證明上貨品價值與發票
      不符。(8)空運提單上收貨人與信用狀上規定不符。又本件
      信用狀之目的地為美國，但告訴人提出提單上目的地之記
      載為澳洲雪梨，此審查事項，應該要記載不符，但其審查
      本件時並未記載，已不記得當時未記載之原因。重複提出
      押匯是不被允許的（見原審卷第297、299、300頁）。
    ４則雖有上開瑕疵押匯之情形，但文件有前述瑕疵，仍得押
      匯，並非一有瑕疵即等同詐欺。又依證人游君芳、吳佩珊
      前揭所述，關於告訴人本次提出之文件，因時日已久，且
      文件顯示之不符情形未必全經當時審查時查覺記載，而未
      可確定即係當初審查時之同一文件。本件經手押匯文件之
      被告己○○亦堅詞否認上開文件是當初押匯時提出之原始
      文件，則被告等究竟有無以押匯手法詐取款項之情形，自
      不得以事後花旗銀行香港分行拒絕付款，而告訴人於本件
      提出之押匯文件影本有若干重複之情形，即認被告等有以
      重複押匯之手法詐欺取財。
（四）檢察官於原審指稱：發票、空運提單、商業發票、受益人
      證明是不能以影本提出申請（見原審卷第295頁反面），
      是如有以影本重複提出申請之情形，則為重複押匯。經觀
      之附表編號一至四出口押匯/貼現申請書之記載，郁齊公
      司發票及受益人證明均為正本。雖郁齊公司發票是郁齊公
      司自己開具，要怎麼開都可以，開出正本不表示其他文件
      即無重複。但受益人證明並不是郁齊公司自己開立出來，
      而是受益人審查出貨文件認為無誤後所出具，既提出正本
      ，除非每筆出貨之受益人均與被告等勾串，否則如何以謂
      有以相同文件重複申請之情形？另編號一至四之匯票均屬
      正本，編號一之產地證明、配額證明、編號二之包裝清單
      、驗貨報告、編號三之包裝清單、配額證明、簽證發票、
      編號四之包裝清單、配額證明、驗貨報告亦均為正本（見
      原審證物卷(二)出口押匯/貼現申請書之記載及本院卷(一)第
      93至95頁告訴人94年3月29日陳報狀），如果是未出貨而
      重複押匯，為何於各該次提出文件正本？且其中驗貨報告
      是出貨之證明，如已出貨而提出驗貨報告之正本，又何必
      重複押匯？至於其他文件雖為影本，但有些是可使用影本
      ，有些雖依約定須使用正本，然經告訴人接受而以瑕疵押
      匯處理，且於附表編號一至四所示之數日之內密集申請四
      次押匯，並有超押須經風險評估之情況，則郁齊公司何不
      擔心可能遭告訴人拒絕押匯？而告訴人承辦人員既已發現
      前揭所述之文件瑕疵，何以均未比對出文件重複之情形？
      又以銀行之立場，雖無任意指述客戶之惡意，但掃描留存
      之文件，依上情觀之，確不無錯置他筆押匯文件為本次文
      件之可能。是尚難憑可能錯置之文件所為審查結果，即認
      郁齊公司有未出貨而重複押匯訛詐款項之事實。
（五）信用狀乃開狀銀行依進口商的請求而開給出口商（受益人
      ）的文書，雖屬保證支付貨款給出口商之文件，然買受人
      支付款項之前提要件，須出口商確實依照信用狀之規定，
      將貨物裝船交出後，方得申請付款，此為當然之理。是倘
      出賣人無實際之出貨行為，而將前業經申請押匯付款之相
      同發票、空運提單等單據，持向付款銀行申請押匯，致使
      付款銀行誤以為有另一出貨行為，而同意支付款項，即屬
      詐騙付款銀行之犯罪行為。雖本件出貨之原始憑證，被告
      等表示已無留存，惟被告乙○○辯稱：本件Full Most公
      司拒絕付款，是因為商業報復行為，並非郁齊公司沒有出
      貨。緣因郁齊公司沒辦法付款給印尼工廠之協力廠商，經
      Full Most公司代付，故Full Most公司拒絕信用狀兌付等
      情。此經證人高戊○○於本院證稱：其原擔任Full Most
      公司總經理，郁齊公司向來接該公司之成衣訂單，於其任
      職期間郁齊公司均有交貨，但最後一筆貨物大約總金額50
      萬美金左右，因協力廠商來說沒有收到郁齊公司之貨款，
      Full Most公司查證以後發現郁齊公司好像有問題，而這
      些協力廠商實際上是Full Most公司自己找的，不是郁齊
      公司找的，因Full Most公司擔心協力廠商收不到錢，所
      以先付款給協力廠商，而扣住應付給郁齊公司之貨款未付
      （見本院卷(一)第78至80頁）。證人丁○○證稱：其在香港
      匯基配料有限公司做製衣之配料配件，經Full Most公司
      將配料賣到印尼郁齊公司，郁齊公司都有付款，但其中一
      次是Full Most公司代付款項等情（見本院卷(二)第158至15
      9頁），並提出匯基公司銷貨帳目（見本院卷(二)第166 至
      177頁）。上開證人雖亦無法提出郁齊公司出貨之資料，
      但檢察官既提不出明郁齊公司未實際出貨之證明，僅憑掃
      描影印之押匯文件有若干重複，即指係重複押匯，自難遽
      採。至於證人游君芳、徐蓉蓉、吳佩珊前揭所述之文件瑕
      疵，買賣雙方可能嗣因變更訂單號碼、收貨地點等，而發
      生與信用狀規定者不符之瑕疵押匯情形，但亦不得因當時
      審查有不符之瑕疵，即認告訴人本件所提之押匯文件即係
      當時重複不符之相同文件，而非本身亦可能錯置所造成。
（六）被告乙○○另辯稱：郁齊公司就此事件曾與告訴人商議如
      何還款，經郁齊公司簽發90年1月19日三百三十萬元、90
      年1月20日三百萬元、90年1月29日二百三十萬元、90年2
      月10日三百八十萬元、90年2月18日八百六十萬元、90年2
      月28日八百七十萬元各一張支票給告訴人，嗣上開八百六
      十萬元支票，更換成為甲○○簽發90年2月18日面額分別
      為三百萬元、二百六十萬元、三百萬元各一張支票，郁齊
      公司對於Full Most公司之拒付行為非無解決之誠意，上
      情亦經被告甲○○是認確有協商並簽發上開支票情事。雖
      告訴人表示上開支票並未兌領，然此屬事後如何求償之問
      題，不得以事後迄未清償即認當時有未出貨即重複押匯情
      事。況經本院向萬泰商業銀行城東分行查詢上揭支票帳戶
      情形，郁齊公司及甲○○上開支票帳號於86年1月至89年
      12月均無退票紀錄，往來情形一切正常，有該行94年8月
      17日泰城東字第094007500266號函及帳戶明細在卷可參（
      見本院卷(二)第23至110頁）。郁齊公司於花旗銀行之美金
      帳戶，於89年12月尚有二十萬三千五百五十二元（見本院
      卷(二)第188至192頁），縱發生證人高戊○○前揭所述未付
      款給協力廠商之情事，但並無證據顯示該公司因而未出貨
      給Full Most公司，卻以公訴人所指之手法詐取押匯款項
      。
（七）綜上所述，尚難認被告等有何公訴人所指重複押匯以詐欺
      之情事，被告等其餘辯解無再一一論述之必要。此外復查
      無其他積極證據足資證明被告有何公訴人所指上開犯行，
      自屬不能證明其等犯罪。
五、對原判決之審查：
（一）被告乙○○、己○○部分：
      原判決未詳究被告乙○○、己○○是否有公訴人所指上開
      犯行，遽認其二人所犯罪證明確，予以論罪科刑，自無足
      採。被告乙○○、己○○二人提起上訴，否認犯罪，為有
      理由。公訴人提起上訴，指被告乙○○、己○○二人除原
      判決所認定其中部分有重複押匯之情事外，其他部分亦有
      重複押匯之詐欺情形云云，則無足採。而原判決關此部分
      既有可議，自應就被告乙○○、己○○部分予以撤銷改判
      ，依法為無罪之諭知。
（二）被告甲○○部分：
      原審依調查證據之結果，斟酌全辯論意旨，認被告甲○○
      之犯罪不能證明，依法為無罪之諭知，經核並無不合。公
      訴人提起上訴，指被告甲○○亦參與重複押匯之事，而為
      詐欺之共同正犯云云，為無理由，應予駁回。
據上論斷，應依刑事訴訟法第368條、第369條第1項前段、第364
條、第301條第1項，判決如主文。
本案經檢察官郭弘佑到庭執行職務。
中　　華　　民　　國　　94　　年　　12　　月　　9 　　日
　　　　　　　　　刑事第三庭審判長法　官  洪光燦
  　　　　　　　　　　　　　      法　官  江振義
　　　　　　　　　　　　          法　官  王詠寰
以上正本證明與原本無異。
不得上訴。
                                  書記官  駱麗君
中　　華　　民　　國　　94　　年　　12　　月　　9 　　日
